臺灣臺北地方法院民事判決
110年度訴字第984號
原      告  游正榮  
訴訟代理人  蔡育盛律師
複  代理人  沈宏儒律師
被      告  勝隆開發建設股份有限公司

法定代理人  薛郁翰  
訴訟代理人  王維立律師
上列當事人間返還不當得利事件，本院於民國110年10月8日言詞
辯論終結，判決如下：
    主  文
被告應給付原告新臺幣1,970,610元，及自民國110年1月28日起
至清償日止，按週年利率百分之5計算之利息。
訴訟費用由被告負擔。
本判決主文第一項於原告以新臺幣656,800元為被告供擔保後，
得假執行。但被告如以新臺幣1,970,610元為原告供擔保後，得
免為假執行。
　　事實及理由
壹、程序事項
    按當事人得以合意定第一審管轄法院，但以關於由一定法律
    關係而生之訴訟為限；前項合意，應以文書證之，民事訴訟
    法第24條定有明文。經查，本件依兩造所簽訂之合建契約書
    （下稱系爭契約）約款第21條之約定，合意以本院為系爭契
    約涉訟時之第一審管轄法院（見本院卷第57頁），而本件原
    告係依系爭契約之法律關係對被告提起本件訴訟，則依兩造
    前開合意管轄之約定，堪認本院就本件訴訟有管轄權。
貳、實體事項
一、原告主張略以：
  ㈠緣被告欲於新北市中和區景華段名為「蒲陽雙和」之建案(下
    稱系爭建案)，遂與原告簽立系爭契，雙方約定由原告提供
    臺北市○○區○○段000地號土地(下稱系爭土地)供被告作為建
    築基地，並由被告提供資金及技術興建房屋，再於系爭建案
    完工後，依系爭契約之約定分配相當價值之房屋(下稱系爭
    房屋)予原告。
　㈡於雙方系爭建案完工後，被告要求原告補繳結算金額，方能
    取得應受分配之系爭房屋，原告遂於108年11月14日，補繳
    包含營業稅在內之費用予被告。
　㈢系爭契約未有營業稅額應外加於系爭土地價額外之特別約定
    ，依加值型及非加值型營業稅法(下稱營業稅法)第32條之規
    定，系爭房屋之營業稅應已內含於系爭土地之價額中，從而
    ，被告應不得以原告應負擔營業稅為由，再行請求原告給付
    營業稅。
　㈣準此，原告爰依民法第179條不當得利之法律關係，請求被告
    返還無法律上原因受領之營業稅款項，金額合計為1,970,61
    0元等語。
  ㈤並聲明：
　⒈被告應給付原告新臺幣（下同）1,970,610元，及自起訴狀繕
    本送達翌日起至清償日止按年利率百分之5計算之利息。
　⒉願供擔保，請准宣告為假執行。　　　 
二、被告答辯略以：
　㈠依據財政部賦稅署94年5月5日台稅二發字第09404052670號函
    、司法院大法官第688號解釋理由書、臺灣高等法院103年重
    上字第628號判決等見解，被告雖為營業稅之納稅義務人，
    然營業稅原則上仍應由商品之買受人負擔。是以，因兩造間
    未有就營業稅之負擔為特別之約定，是系爭房屋之營業稅，
    自應由最終取得系爭房屋之原告負擔，應無疑義。從而，被
    告請求原告給付系爭房屋之營業稅等情，自無不當得利可言
    。
　㈡原告雖又主張，系爭房屋之營業稅，應已內含於系爭土地之
    價額內，是被告再行請求原告給付營業稅，應有重複受領之
    情形，惟兩造間為合建關係，係以系爭土地作為受分配系爭
    房屋之對價，自非如一般交易於付款時已一併支付營業稅予
    出賣人，是營業稅並非當然內含於系爭土地之價額內。於本
    件之情形，雙方係以等值之系爭土地與系爭房屋進行交換，
    並未有內含營業稅之情形，此觀土地價值之計算方式自明。
    因原告應負擔之營業稅未包含於系爭土地之價額中，是被告
    於受領原告所有之系爭土地後，另向原告收取營業稅款，並
    無重複受領之情形等語，資為抗辯。
　㈢並聲明：
　⒈原告之訴及假執行聲請均駁回。
　⒉如受不利益判決，請准提供擔保，免為假執行。　　
三、本件不爭執事項如下（見本院卷第343-344頁）：
  ㈠兩造間於民國103年2月25日簽訂如原證一之合建契約（下稱
    系爭合建契約）。
  ㈡原告交付原證四之收據記載108年9月5日之土地收據。
  ㈢原告於108年11月14日簽收被證二之統一發票。
  ㈣原告於108年11月14日簽名於原證六之房屋結算明細表。　　
四、本件爭點如下：
　　原告依據民法第179條之規定，請求被告應給付原告新臺幣
    （下同）1,970,610元，及自起訴狀繕本送達翌日起至清償
    日止按年利率5%計算之利息，有無理由？
五、得心證之理由：
　㈠經查，兩造於103年2月25日簽訂系爭契約，約定原告以系爭
    土地之所有權全部與被告出資興建之系爭房屋進行互易，原
    告並於108年11月14日，以支票方式結清應結算金額即繳付6
    10,134元即系爭款項等情，此有系爭契約、支票影本各1紙
    在卷可稽（見本院卷第47-58頁、第61頁），且為兩造所不
    爭執（見本院卷第343-344頁），應無疑義。
  ㈡至原告主張系爭契約未有營業稅額外加於系爭土地價額外之
    特別約定，應認營業稅已內含於系爭土地價額中，被告自不
    得再以原告負擔營業稅為由，要求原告給付額外給付營業稅
    ，爰依不當得利之法律關係，請求被告返還重複受領之營業
    稅款等情，既為被告所否認，並以前詞置辯，是本院所應審
    究，原告依據民法第179條之規定，請求被告應給付原告新
    臺幣（下同）1,970,610元，及自起訴狀繕本送達翌日起至
    清償日止按年利率百分之5計算之利息，有無理由?茲論述如
    下：
　⒈按解釋意思表示，應探求當事人之真意，不得拘泥於所用之
    辭句，為民法第98條所規定，而所謂探求當事人之真意，如
    兩造就其真意有爭執時，應從該意思表示所根基之原因事實
    、經濟目的、一般社會之理性客觀認知、經驗法則及當事人
    所欲使該意思表示發生之法律效果而為探求，並將誠信原則
    涵攝在內，藉以檢視其解釋結果對兩造之權利義務是否符合
    公平正義，此有最高法院96年度台上字第286號判決意旨足
    資參照。經查，系爭契約第12條僅就「土地增值稅」、「地
    價稅」、「契稅及代書費」等稅賦費用之負擔有明確約定（
    見本院卷第54頁至第55頁），而未就營業稅之負擔有所約定
    ，應足認系爭契約未有就營業稅應由何人負擔、營業稅是否
    內含於系爭土地之價額中等節，為特別之約定。
  ⒉次按在中華民國境內銷售貨物或勞務，應課徵營業稅，其納
    稅義務人，為銷售貨物或勞務之營業人，現行營業稅法第1 
    條、第2條第1款定有明文。故對於國家之公法關係，營業人
    始為營業稅之納稅義務人。又營業人銷售貨物或勞務，應開
    立統一發票交付買受人；營業人對於應稅貨物或勞務之定價
    ，應內含營業稅；營業人依第14條規定計算之銷項稅額，買
    受人為營業人者，應與銷售額於統一發票上分別載明之；買
    受人為非營業人者，應以定價開立二聯式統一發票，營業稅
    法第32條第1項前段、第2項、第3項，統一發票使用辦法第7
    條第1項第2款亦有明定。是買受人非營業人者，營業人應以
    定價開立二聯式統一發票，使稅額內含於定價內（參照營業
    稅法第32條於77年5月27日修正之立法理由），此等立法與
    我國交易習慣及一般認知相符，有助於交易之迅速明確，並
    杜爭議。故在買受人非營業人之情形下，除契約當事人已約
    定買受人應支付契約價金並負擔該契約價金之營業稅予營業
    人外，應認買受人於支付契約價金予營業人時，所給付之價
    金已包含營業稅在內，營業人自不得另行請求買受人給付未
    約定之營業稅。換言之，新修正之營業稅法既已確立營業稅
    應內含於定價，則除當事人有特別約定，無論營業人以買賣
    、互易、承攬或其他混合契約之方式銷售其勞務或貨物，並
    無於定價外另行計收營業稅之習慣，以買賣方式銷售者，約
    定收取之價金即為定價，以互易方式為銷售者，換得物之價
    值亦為定價，且均內含營業稅。經查，被告係以將其出資興
    建之系爭房屋移轉予原告之方式，作為取得使用原告所有之
    系爭土地之對價，自屬營業稅法第1條、第2條所定銷售貨物
    （房屋）之營業人，亦為營業稅之納稅義務人，因系爭契約
    未有就營業稅是否內含於系爭土地之價額中等節為特別之約
    定，揆諸上開說明，自應認系爭房屋之營業稅已內含於系爭
    土地之價額中。準此，因原告已依系爭契約之約定，移轉系
    爭土地予被告，則被告自不得再行請求原告給付系爭房屋之
    營業稅。
  ⒊被告雖又抗辯，依據原告於108年9月5日開立之收據記載，系
    爭土地之價額為39,412,191元（見本院卷第63頁），然被告
    收執前開收據後，係開立加計百分之5營業稅之41,382,801
    元發票（見本院卷第65頁）予原告，應足認雙方已就營業稅
    為外加一事有所約定。然查，前開土地價額收據，係由被告
    所製作並要求原告於其上簽名，就原告而言僅係作為收款之
    證明使用，自難據以認定原告有就營業稅需另行支付乙節表
    示同意。
　⒋被告固又提出土地價值計算方式，抗辯雙方係以等值之系爭
    土地與系爭房屋進行交換，是營業稅並未內含於系爭土地之
    價額中等語，然查，被告並未提出證據以證明曾將前開文件
    提供予原告；又被告提出之房屋及車位分配確認書、估價報
    告書所載之金額，與原告收執之收據或發票所載金額相差甚
    鉅，參酌系爭土地及系爭房屋之價額，均係由被告自行依其
    專業進行計算，自難據以認定原告於簽立系爭契約時，已有
    明知係爭土地之價額未包含營業稅之情形，自難據以認定原
    告有同意營業稅應另行支付之情事。
　⒌綜上所述，因系爭契約於簽訂時，營業稅法已修正為營業稅
    應內含於定價之中，是地主與建商合建房屋時，地主應負擔
    之營業稅，原則上應已內含於提供之土地價值中；又系爭契
    約未有就營業稅係內含或外加等節為特別約定之情形；另被
    告未能舉證以證明，原告確有同意營業稅應另行支付之情事
    。是以，原告雖確有負擔系爭房屋營業稅之義務，然原告繳
    納營業稅之義務，應已於移轉系爭土地之所有權予被告時完
    成給付，被告自不得另行請求原告給付系爭房屋之營業稅，
    堪予認定。
　⒍再按無法律上之原因而受利益，致他人受損害者，應返還其
    利益，雖有法律上之原因，而其後已不存在者，亦同，民法
    第179條定有明文。查原告應已於移轉系爭土地之所有權予
    被告時，完成其繳納營業稅之義務，詳如上述，是被告受領
    原告另行給付之系爭房屋營業稅，即屬無法律上之原因而受
    利益，並造成原告受有損害，自應該當民法第179條之不當
    得利。準此，原告依民法第179條規定，請求被告返還重複
    受領之營業稅款，金額為1,970,610元等情，應屬有據。　
六、據上論結，原告依民法第179條之規定，請求被告給付原告1
    ,970,610元，及自起訴狀繕本送達翌日即自110年1月28日（
    見本院卷第99頁）起至清償日止按年利率百分之5計算之利
    息，為有理由，應予准許。
七、兩造均陳明願供擔保，聲請宣告假執行及免為假執行，經核
    於法並無不合，爰分別酌定相當之擔保金額宣告之。
八、本件事證已臻明確，兩造其餘主張、陳述及所提之證據暨攻
    擊防禦方法，經本院斟酌後，核與本件判決結果不生影響，
    爰不一一論述，附此敘明。
九、據上論斷，本件原告之訴為有理由，依民事訴訟法第78條、
    第390條第2項、第392條第2項，判決如主文。　
中華民國110年11月5日
                    民事第二庭    法　官　陳雅瑩
以上正本係照原本作成。
如對本判決上訴，須於判決送達後20日內向本院提出上訴狀。如
委任律師提起上訴者，應一併繳納上訴審裁判費。
中華民國110年11月5日
                                  書記官　鄭以忻